【裁判字號】    96,重訴,211
【裁判日期】    971128
【裁判案由】    損害賠償
【裁判全文】
臺灣桃園地方法院民事判決             96年度重訴字第211號
原      告  乙○○
訴訟代理人  洪榮彬律師
複  代理人  李怡卿律師
被      告  甲○○
上列當事人間請求損害賠償事件，原告於本院95年度選訴字第22
號違反公職人員選舉罷免法等刑事案件提起附帶民事訴訟（95年
度重附民字第18號），經本院刑事庭於民國96年5 月28日裁定移
送前來，本院於民國97年10月29日言詞辯論終結，判決如下：
    主      文
被告應給付原告新台幣壹佰貳拾萬元壹仟參佰貳拾元，及自民國
九十五年九月二十二日起至清償日止，按週年利率百分之五計算
之利息。
被告應於中國時報、聯合報、自由時報全國版頭版，以寬十二公
分、高十公分之版面，以黑色字體刊登如附件一所示之道歉啟事
壹日。
原告其餘之訴駁回。
訴訟費用由被告負擔八分之一，餘由原告負擔。
本判決第一項於原告以新台幣肆拾萬元或同面額之台灣銀行無記
名可轉讓定期存單為被告供擔保後得假執行；但被告如以新台幣
壹佰貳拾萬元或同面額之台灣銀行無記名可轉讓定期存單為原告
預供擔保後，得免為假執行。
原告其餘假執行之聲請駁回。
    事實及理由
壹、程序部分：
一、按訴狀送達後，原告不得將原訴變更或追加他訴，但請求之
    基礎事實同一者，不在此限。民事訴訟法第255 條第1 項但
    書第2 款定有明文。原告起訴訴之聲明第2 項原係請求被告
    應在自由時報、中國時報、聯合報全國版頭版，以二分之一
    版面，刊登對原告如附件二所示內容之道歉啟事一天，如不
    刊登，應另行給付原告新台幣（下同）100 萬元，由原告以
    被告名義，直接代為刊登於上揭三報頭版。嗣於本院審理中
    具狀變更其訴之聲明第2 項為：被告應在中國時報、聯合報
    、自由時報全國版頭版，以二分之一版面，刊登如附件三所
    示內容之道歉啟事一天（見本院卷第91頁），核屬訴之聲明
    之變更，被告雖抗辯不同意原告為訴之變更（見本院卷第10
    2 頁），惟原告請求之基礎事實同一，核符前揭規定，應予
    准許。
二、本件被告經合法通知，未於最後言詞辯論期日到場，核無民
    事訴訟法第386 條各款所列情形，爰依原告聲請，由其一造
    辯論而為判決。
貳、實體部分：
一、原告主張：
  (一)被告係從事電視及電影之製片，為展現其政治理念，於民國
    93年5、6月間，即針對政治人物及其各項施政、作為，籌劃
    類似揭弊、批判性之論述節目，並擬於製成後送各電視台播
    出，並先選定桃園縣及縣長朱立倫，透過網路及媒體友人蒐
    集未經求證之資料、影帶後，先委請綽號「彭導」之彭金萬
    進行影帶、資料剪接，迄於94年9、10月間因適逢三合一選
    舉競選期間，明知朱立倫欲競選連任桃園縣長，且已登記為
    第15屆桃園縣縣長候選人，竟基於意圖散布於眾，並使桃園
    縣長候選人朱立倫不當選及毀損原告名譽之犯意，由其提供
    劇本，僱請不知情彭金萬擔任該節目之執行製作，負責尋覓
    拍攝場地、僱請導演及演員等，密集於桃園縣大溪鎮、八德
    市、南崁地區及台北市南港區胡適公園、中強公園等地，以
    眾演員閒話家常方式，拍攝、剪接成名為「亮麗下的醜陋」
    之影片。其中「朱立倫最貼近的女人」單元，以誇大其事之
    方式，渲染成內容為：一向自命不凡的朱立倫，他「上下」
    都瀟灑的傳聞不斷，誰才是他最貼近的女人為引言，指稱朱
    立倫之妻非其最親近的女人，而朱立倫與某薛性主播之誹聞
    事件，也是朱立倫聲東擊西之手法，妄指某陳姓電視主播才
    是朱立倫之密友，又具體指摘朱立倫最貼近的女人係桃園縣
    政府機要秘書即原告，每次朱立倫出國，大都是原告隨行，
    大家都找不到朱立倫時，只有原告能夠找到他，見過的人都
    說兩人很相配，復以原告出身外交部，而胡志強離開外交部
    後拜託朱立倫照顧原告，最後結語係「朋友妻不可戲」、「
    朋友女不可玩」，可是有人照樣戲、照樣玩云云。
  (二)被告基於同上犯意，僱請演員及幕後製作，依其決定之上開
    劇本內容，拍攝及製作光碟，並於94年11月16日、17日，在
    自由時報桃園版及台灣日報，刊登「影像雜誌、亮麗下的醜
    陋、桃園人關心桃園事」光碟即將與您見面，及其個人對時
    事偏執評價之半幅廣告；更先後於同年月18日在自由時報全
    國版，及於同年月26日在台灣日報刊登而接續以文字具體指
    摘朱立倫最貼近的女人係原告等文字；同年月13日光碟內容
    亦在中天、東森等電視台之各節新聞中反覆提及「縣府擔任
    機要之孫姓秘書」等，對於原告之人格予以公然侮辱，足生
    損害於原告。
  (三)被告又承上犯意，於94年11月26日中午12時許，在台北市中
    山區○○○路○ 段63號之國賓大飯店（下稱國賓飯店），以
    召開記者會方式，公開播放「亮麗下的醜陋」光碟中有關「
    朱立倫最貼近的女人」之單元內容，接續以此方式利用在場
    不知情之各家平面及電子媒體，對外散布上述謠言及傳播前
    述不實而足以毀損原告名譽事項，對於原告之人格予以誹謗
    ，足生損害於原告，有民視電視台及TVBS、華視電視台於當
    日全程實況播出，亦有原告自行側錄電視新聞媒體之新聞帶
    內容可考。嗣於同日下午1 時許，被告在國賓飯店公開播放
    上開光碟片結束欲離去時，經臺灣桃園地方法院檢察署（下
    稱桃園地檢署）檢察官核發拘票指揮警方查獲，並扣得其所
    有「影像雜誌工作帶一捲」、「SONYPDV-184N影帶一捲」、
    「光碟二片」等物品。
  (四)原告自91年2 月18日起擔任桃園縣政府機要秘書乙職，承縣
    長之命，聯絡各局室首長，並安排縣長行程，向來盡忠職守
    未曾踰矩，惟被告卻以不實言論、文字及影像，以登報及召
    開記者會方式，播出光碟內容顯現於眾，具體敘述原告之姓
    名，污衊原告，足使一般社會大眾對於原告產生負面評價，
    貶損原告之人格，足生損害於原告之名譽。被告之不法行為
    ，經桃園地檢署以其違反公職人員選舉罷免法第92條及刑法
    第310 條第1 項、第2 項之誹謗罪提起公訴後，並經本院95
    年度選訴字第22號及臺灣高等法院96年度上訴字第3159號刑
    事判決、同院97年上更(一)字第299 號更審判決均認被告誹謗
    罪成立，判處有期徒刑在案。
  (五)被告故意不法行為毀損原告名譽，依民法第184條第1項及
    第195條第1項規定，應賠償原告下列損害：
  1.醫療費用：
    原告因被告上開毀損名譽行為，精神受極大傷害，至「林青
    榖家庭醫學專科診所」看診，經醫師診斷罹患焦慮症及憂鬱
    症，自95年1月3日至95年8月9日止，就診支出醫藥費用共計
    1,320元。
  2.工作損失：
    原告於94年底三合一選舉完畢後，本可繼續擔任桃園縣政府
    機要秘書乙職至縣長任期屆滿，詎因被告上開侵權行為，致
    原告於工作時，不斷承受極大壓力及莫名污衊與騷擾，致難
    於職務上立足，不得已於95年3 月1 日辭職，迄無工作。原
    告以簡任10職等擔任機要秘書，每月薪資扣稅後為64,400元
    ，有財政部台北市國稅局94年度綜合所得稅資料清單可稽，
    經核計原告自95年3 月1 日至99年2 月28日，計48月之工作
    損失共3,091,200 元。其計算式為：64,400元×48月＝上開
    金額。
  3.精神慰撫金：
    原告於77年11月自政治作戰學校中文系畢業，即於政治作戰
    學校、總政戰部擔任政戰官、政戰參謀，軍階列上尉，嗣復
    陸續擔任行政院新聞局秘書、亞東關係協會專員、外交部秘
    書，期間又考上淡江大學國際研究學院國際事務與戰略研究
    所碩士在職專班，於91年6 月畢業，並擔任桃園縣政府機要
    秘書，被告上開侵權行為，致原告離職迄今未有工作，並對
    原告及家人生活造成極大困擾及傷害，原告仍須持續服用藥
    物治療，迄未復原，其母亦因而須服用安眠藥物入眠，爰請
    求精神慰撫金1,000 萬元。
  4.以上合計被告應賠償原告13,092,520元，並請求被告於中國
    時報、聯合報、自由時報刊登如附件三所示之道歉啟事，以
    回復原告之名譽。
  (六)無論被告所謂澄清之節目光碟是否事後補拍，惟被告於94年
    11月26日在國賓飯店公開播放上開「亮麗下的醜陋」光碟，
    傳播不實事項，當時並未見被告播放該澄清之節目內容，若
    如被告所稱該澄清節目係同時拍攝，且既稱無誹謗朱立倫與
    原告之犯意，則該澄清節目之工作帶或母帶既未遭警查扣，
    為何不在同一記者會上同時播放，以達被告所稱澄清效果，
    足見被告所辯並不可採。
  (七)爰依民法第184 條、第195 條侵權行為之法律關係，請求被
    告損害賠償、慰撫金及其法定遲延利息，暨回復原告名譽之
    適當處分等語，並聲明：1.被告應給付原告13,092,520元，
    及自起訴狀繕本送達翌日起至清償日止，按週年利率百分之
    5 計算之利息。2.被告應在中國時報、聯合報、自由時報全
    國版頭版，以二分之一版面，刊登如附件三所示內容之道歉
    啟事1 天。3.請准以現金或無記名可轉讓銀行定期存單供擔
    保宣告假執行。
二、被告於本院審理及刑事庭，則以下列情詞置辯：
  (一)有關「亮麗下的醜陋」節目，其中「朱立倫最貼近的女人」
    單元內容是針對縣長候選人品行操守所為之針砭，而縣長之
    品操良窳影響縣民權益，故該節目係針對可受公評之事項所
    為善意且適當之發表言論，且為言論自由之一環；又公眾人
    物，甚或已婚之人之私德或感情生活因影響公眾利益或公序
    良俗，媒體均可加以評論。
  (二)被告上述節目後製工作尚未完成即為警查扣，並未上市發行
    並無散播行為，其召開記者會，乃澄清事實，非以損害原告
    為目的；有關「朱立倫最貼近的女人」單元部分，因第一集
    母帶遭扣押，是以第二集亦未全部製作完成，第二集中有關
    朱立倫與原告關係，拍攝內容曾有下列對話：「通叔我想問
    你，朱立倫真的與乙○○有不清不白的關係嗎？通叔說：這
    只是傳言，事實如何只有當事人最清楚，這種惡毒傳言，可
    能是對乙○○或朱立倫有所不滿的人刻意製造出來的，嗯！
    這可能性很大！所以我希望朱立倫以後避免再跟乙○○同進
    同出，免得風聲不斷，冤枉乙○○清白，朱立倫的政治前途
    也會受到影響，以實際表現來制止謠言，這才是有責改之，
    無則勉之。」。依上述第二集內容可知，被告並無誹謗之意
    圖，反而公開為渠等澄清，何來妨害名譽？
  (三)縱認定被告有誹謗事實，原告請求慰撫金金額違反比例原則
    ，顯然過高，另請求之醫藥費及工作損失，亦均過高。
  (四)並答辯聲明：駁回原告之訴及其假執行之聲請。
三、原告主張：(一)被告於94年9、10月間三合一選舉競選期間，
    朱立倫已登記為第15屆桃園縣縣長候選人，竟提供劇本，僱
    請訴外人彭金萬擔任節目之執行製作，負責尋覓拍攝場地、
    僱請導演及演員等，密集於桃園、台北等地，以眾演員閒話
    家常方式，拍攝、剪接成名為「亮麗下的醜陋」之影片。其
    中「朱立倫最貼近的女人」單元內容略為：稱朱立倫之妻非
    其最親近的女人，具體指稱朱立倫最貼近的女人係桃園縣政
    府機要秘書即原告等語；(二)嗣被告又僱請演員及幕後製作，
    依其決定之上開劇本內容，拍攝及製作光碟，並於94年11月
    16日、17日，在自由時報桃園版及台灣日報，刊登「影像雜
    誌、亮麗下的醜陋、桃園人關心桃園事」光碟即將與您見面
    ，及其個人對時事評論之半幅廣告；更先後於同年月18 日
    在自由時報全國版，及於同年月26日在台灣日報刊登而接續
    以文字具體指稱朱立倫最貼近的女人係原告等文字；同年月
    13日光碟內容亦在中天、東森等電視台之各節新聞中反覆提
    及「縣府擔任機要之孫姓秘書」等事實；(三)94年11月26日中
    午12時許，被告又於國賓飯店以召開記者會方式，公開播放
    「亮麗下的醜陋」光碟中有關「朱立倫最貼近的女人」之單
    元內容，接續以此方式由在場之各家平面及電子媒體，傳播
    上述光碟內容，有民視電視台及TVBS、華視電視台於當日全
    程實況播出，亦有原告自行側錄電視新聞媒體之新聞帶內容
    可考。嗣於同日下午1 時許，被告在國賓飯店公開播放上開
    光碟片結束欲離去時，經桃園地檢署檢察官核發拘票指揮警
    方查獲，並扣得其所有「影像雜誌工作帶一捲」、「SONYPD
    V-184N影帶一捲」、「光碟二片」等物品，嗣經桃園地檢署
    檢察官以被告行為觸犯刑事誹謗罪提起公訴，並經本院95年
    度選訴字第22號（下稱本院刑事選訴字第22號）、臺灣高等
    法院96年度上訴字第3159號刑事判決、同院97年上更(一)字第
    299 號刑更審判決均判處被告誹謗罪成立，並科處有期徒刑
    在案，有原告提出起訴書、上開刑事判決各1 份在卷可稽，
    本院復依職權調取上開刑事卷證查閱無訛，此部分之事實，
    堪信為真正。
四、本院判斷
    原告主張被告接續僱請他人製作「亮麗下的醜陋」影帶及光
    碟，其中「朱立倫最貼近的女人」單元傳述原告與朱立倫有
    不正常之男女關係等子虛烏有之詞，並於國賓飯店召開記者
    會播放，已毀損原告之名譽，自應負侵權行為損害賠償責任
    等語，被告雖不否認有委請他人製作上開影帶及光碟，惟否
    認有何損害原告名譽情事，並以前詞置辯。從而，本件應予
    審究者厥為：
  (一)被告先後接續僱請人製作「亮麗下的醜陋」影帶及光碟，並
    於國賓飯店召開記者招待會播放，是否對原告名譽造成侵害
    ？
  1.按因故意或過失，不法侵害他人之權利者，負損害賠償責任
    ；故意以背於善良風俗之方法，加損害於他人者亦同。不法
    侵害他人之身體、健康、名譽、自由、信用、隱私、貞操，
    或不法侵害其他人格法益而情節重大者，被害人雖非財產上
    之損害，亦得請求賠償相當之金額；其名譽被侵害者，並得
    請求回復名譽之適當處分。民法第184 條第1 項、第195 條
    第1項 固分別定有明文。而民法上名譽權之侵害非即與刑法
    之誹謗罪相同，名譽有無受損害，應以社會上對個人評價是
    否貶損作為判斷之依據，苟其行為足以使他人在社會上之評
    價受到貶損，不論其為故意或過失，均可構成侵權行為，其
    行為不以廣佈於社會為必要，僅使第三人知悉其事，亦足當
    之，最高法院90年台上字第646 號判例意旨可資參照。
  2.有關「亮麗下的醜陋」節目內容，經檢察官勘驗結果，其中
    「朱立倫最貼近的女人」單元內容如下：「女主持人：自古
    以來，許多掌握權利者，他們有一個共同的特色，不但要金
    錢更要有美女，現在讓我們更進一步來瞭解，一向自命不凡
    的朱立倫縣長傳聞不斷... ，誰才是最接近他的女人（四男
    二女演員聊天）。
    A男演員：通叔啊！男人最貼近的女人
    B 男演員：當然是自己的老婆囉！
    C 男演員：你們知道朱立倫的老婆高婉倩，美貌端莊學問又
              好，出身政治世家，又是高育仁的女兒
    A 女演員：朱立倫就是能夠娶到這樣的老婆，算是他上輩子
              修來的
    B 女演員：聽說朱立倫在政壇上發展這麼順利，高家的助力
              很大
    C 男演員：高婉倩確實有幫夫運，但不能算是朱立倫最貼近
              的女人
    B 女演員：...
    C 男演員：最貼近的人，不一定是老婆，是最瞭解他的人，
              是... 默默追隨，這樣才是最貼近的女人
    B 女演員：不對，這是傻女人...
    A 女演員：天底下就是有這種傻女人，明明知道老公作錯事
              ，還要替他澄清
    B 男演員：... 當年政壇傳出朱立倫搞上薛楷莉，結果還是
              一樣，他老婆高婉倩出來澄清
    A 男演員：男人在外拈花惹草，太太出來替他澄清的事情司
              空見慣，尤其政壇最多...
    C 男演員：許多女人為了家庭幸福，必須自我犧牲委曲求全
              ，出面替老公澄清，類似朱立倫與薛楷莉的緋聞
              事件，其實是個大烏龍
    B 女演員：怎麼會呢，媒體都有報導
    C 男演員：根據瞭解內情的人士說，是媒體搞錯，張冠李戴
              ，其實朱立倫的密友另有其人
    B 女演員：誰
    C 男演員：陳靜蘭
    A 女演員：... 她是誰
    C 男演員：陳靜蘭原來是台視的主播，後來轉往中天，事情
              出現了大烏龍，掩蓋了真正的女主角，媒體自然
              追不下去，風波結束之後，朱立倫不敢再跟陳靜
              蘭來往，陳靜蘭也另嫁他人
    B 男演員：聽說薛楷莉的事，是朱立倫自爆消息的
    C 男演員：... 這叫做聲東擊西，輕易的化解了他的危機
    B 男演員：朱立倫的手法這麼高超，聽說他們夫妻的感情不
              太恩愛。
    A 女演員：... 那是人家的事，你怎麼可以亂講
    B 女演員：是啊！...
    B 男演員：我哪有亂講，自從朱立倫當上縣長之後，在所有
              公開場合，他的夫人高婉倩從未出現過...
    C 男演員：據了解縣府內情的人透露，朱立倫最貼近的女人
              ，叫乙○○
    B 女演員：乙○○沒聽過這個名字
    C 男演員：乙○○是縣政府機要秘書，長得亭亭玉立，身材
              相貌一級棒，工作能力又很好
    B 男演員：雖然乙○○很好，但為何說他就是朱立倫最貼近
              的女人呀
    C 男演員：外面會這樣傳言，朱立倫每次出國時，大多數都
              是乙○○隨行，有重要的事，大家都找不到縣長
              ，只有乙○○能夠找到他
    A 女演員：哦，這麼說他們兩人的關係，一定很密切...
    C 男演員：乙○○平常很少跟人打交道，但見過他的人都說
              ，乙○○跟朱立倫很相配
    B 女演員：... 朱夫人不會吃醋...
    C 男演員：乙○○出身外交部，是部長的秘書，胡志強離開
              外交部，拜託朱立倫照顧乙○○
    B 男演員：對照顧吃好到燒報
    B 女演員：胡志強不是臺中市市長，他為什麼不自己照顧乙
              ○○
    C 男演員：不太方便
    A 男演員：乙○○一定跟胡志強
    C 男演員：是，只能說是胡志強比較關心的人
    B 女演員：...桃園離臺中不是很遠，萬一消息傳到胡太太
              耳中，那．．．
    C 男演員：胡太太可能知情
    A 女演員：... 為何老公外遇，老婆總是最後一個才知道
    A 男演員：照這件事說起來朱立倫還蠻講義氣
    C 男演員：唉，有道是「朋友妻不可戲」，朋友女不可玩，
              可是有人卻照樣戲、照樣玩
    B 女演員：世上有這樣的人
    C 男演員：有，他還一而再，再而三。」等情。此有勘驗筆
    錄在卷可憑【見桃園地檢署94年度偵字第20446 號卷（下稱
    94年偵字第20446號卷）第292 至294 頁】。
  3.經查，影視媒體散佈層面極廣，即使是八卦消息，對於他人
    名譽之毀損亦會造成重大毀損，被告既係從事電視及電影之
    製片工作者，當無不知之理，竟於記者會中播放該等未經查
    證子虛烏有之節目內容。且以我國國情，夫妻互貞潔之義務
    ，而上開節目內容明確傳述原告與縣長朱立倫有不正常男女
    關係等捕風捉影之詞，客觀上易使不特定民眾誤認原告於朱
    立倫於婚姻關係存續中，另與之發展婚外情關係，對於原告
    之人格、社會地位、道德形象，洵屬負面、貶抑之評價，自
    屬足以貶損、毀壞原告名譽之行為甚明。
  (二)被告上開節目所述內容，是否為真實？
  1.按對於所誹謗之事，能證明其為真實者，不罰。但涉於私德
    而與公共利益無關者，不在此限，刑法第310 條第3 項定有
    明文。本件被告委製節目侵害原告名譽，已如前述，惟被告
    所述之事若與公共利益有關，且能證明所述內容為真實，依
    上開刑事不罰規定即可類推適用於民事責任上之阻卻違法事
    由，即難謂被告有何民法第184 條侵權行為要件中之不法侵
    害可言。
  2.被告抗辯上開節目內容，事涉評論已婚之公眾人物朱立倫及
    原告，其私德及感情生活，影響公共利益，媒體均可加以評
    論云云，惟查前開「朱立倫最貼近的女人」單元，以誇大其
    事之方式，由演員以曖昧言詞，影射原告與朱立倫有不正常
    男女關係，此觀之上開經檢察官勘驗節目內容已明。被告委
    請他人製作該單元節目內容，雖係取自媒體報導、或聽聞坊
    間轉述或媒體記者轉述而籌拍，惟依證人余金來於本院刑事
    庭審理時結證稱：「（被告就朱立倫與薛楷莉、陳靜蘭、乙
    ○○間的傳聞，是否跟你求證過？）沒有。」、「（就民眾
    日報的立場，要刊登政治人物的誹聞是否會向當事人求證？
    ）會，這是做記者基本的立場與原則。如果沒有平衡報導，
    我們報社長官也會要求我們要平衡報導，否則就要提出消息
    來源。」等情（見本院刑事選訴字第22號卷２第96、97頁）
    。證人丙○○於本院刑事庭審理時亦結證稱：「（被告有無
    向你問過朱立倫與陳靜蘭、薛楷莉、乙○○三人的交往情形
    ？）沒有。」、「（有無自稱是亮麗下的醜陋光碟之製作人
    、導演、演員向你求證過朱立倫與薛楷莉、陳靜蘭、乙○○
    交往情形的醜聞？）沒有。」等語明確（見同上本院刑事選
    訴字卷２第100 、101 頁）。是依上開證人證言內容，可知
    坊間或媒體報導或記者間雖有上述傳聞，然被告身為資深電
    視及電影從業人員自應知悉節目製作報導，須本於真實、公
    正、平衡、必要性等原則為之，惟被告並未經查證，且無法
    證明為真實，即率以拍製節目方式轉述，且在無任何合理懷
    疑之根據下，即主觀臆測暗指原告與朱立倫有不正常男女關
    係。顯已逾越必要範圍之程度。是被告此部分抗辯，自難採
    信。
  (三)被告是否對可受公評之事而為善意之評論？
    被告復抗辯：上開節目內容是針對縣長候選人品行操守所為
    之針砭，而縣長之操守良窳影響縣民權益，故該節目係針對
    可受公評之事項所為善意且適當之評論云云。查縣長選舉候
    選人之品格、操守固為可受公評之事項，惟按對於可受公評
    之事，以善意發表言論，而為適當之評論者，不罰，固為刑
    法第311 條第3 款所明定，但須行為人所為，係出於善意者
    ，且所為之評論為適當者，始為相當。所謂「善意」，即無
    非法攻訐他人之意思，亦即無誹謗他人名譽之意圖；再所謂
    「適當之評論」，即其評論不偏激而中肯，未逾越必要範圍
    之程度而言。然觀諸被告所籌拍上開節目單元中，言及縣長
    朱立倫之妻非其最親近的女人，竟具體指摘朱立倫最貼近的
    女人係桃園縣政府機要秘書即原告，並影射胡志強離開外交
    部後拜託朱立倫照顧原告，最後結語係「朋友妻不可戲」、
    「朋友女不可玩，可是有人卻照樣戲、照樣玩」等語，俱與
    事實有違，依上開節目內容觀之，顯然並非提出個人主觀見
    解、評論或價值判斷，而係以「事實陳述之方式」暗指「原
    告與朱立倫有不正常之男女關係」，且係針對具體事件之內
    容所為之主觀負面評價，觀諸上開評論內容流於近於人身攻
    訐之批評，並無所謂事實真偽，且評論內容出現嘲謔性之言
    詞或用語，與事實真偽無涉，而原告擔任桃園縣長朱立倫秘
    書工作，為正當職業，被告未經查證亦無合理懷疑，即以粗
    鄙、輕蔑言詞藉由不知情演員傳述上開不實情事。因此，本
    件言論所涉事項雖屬「可受公評之事」，然因被告所言並非
    「以善意發表言論而為適當之評論」，自無援引刑法第311
    條第3 款作為民法侵權行為責任阻卻違法之餘地。從而，被
    告此部分所辯，殊無足採。
  (四)被告可否以言論自由而抗辯免責？
    按憲法第11條固規定人民有言論自由權，且此項基本人權之
    保障乃現代自由開放社會之基礎，國家應給予最大限度之維
    護，俾其實現自我、溝通意見、追求真理及監督各種政治或
    社會活動之功能得以發揮，惟言論自由之行使難免可能侵害
    他人之名譽，故為兼顧對個人名譽、隱私及公共利益之保護
    ，非不得對言論自由依其傳播方式為合理之限制，以平衡個
    人名譽之保護，同樣地，新聞自由固為憲法所保障之權利，
    新聞自由權之行使須以法律容許之範圍為限，如踰越法律之
    規範，仍應負法律上之責任，因之，如何在言論自由及新聞
    自由保障與限制之間，尋找出適當之平衡點即顯得至為重要
    。刑法第310 條第1 項及第2 項誹謗罪係保護個人法益而設
    ，為防止妨礙他人之自由權利所必要，符合憲法第23條規定
    之意旨，同條第3 項前段規定「對於所誹謗之事，能證明其
    為真實者，不罰」，係針對言論內容與事實相符者之保障，
    並藉以限定刑罰權之範圍，非謂指摘或傳述誹謗事項之行為
    人，必須自行證明其言論內容確屬真實，始能免於刑責，惟
    行為人雖不能證明言論內容為真實，但依其所提證據資料，
    認為行為人有相當理由確信其為真實者，即不能以誹謗罪之
    刑責相繩（司法院大法官會議釋字第509 號解釋參照）。準
    此，行為人須提出相當證據資料以供查證，且該等證據資料
    足以證明行為人有相當理由確信誹謗內容為真實，始能享有
    免責不罰之結果。然被告既未經查證，亦無任何合理懷疑下
    ，即委製上開節目內容，且指摘、傳述有關朱立倫與原告間
    有不正常男女關係，揆諸前開說明，被告抗辯本件係屬言論
    自由範圍主張免責云云，即無足取。
  (五)被告固辯稱：其上述節目後製工作尚未完成即為警查扣，並
    未上市發行並無散播行為云云。但查，被告將其所拍攝含有
    上述單元內容之節目「亮麗下的醜陋」，接續於94年11月16
    日、同年月17日、同年月18日刊登於自由時報桃園版，並以
    將自製的廣告以FTP 方式直接傳入自由時報的製版房，再以
    手機聯絡已傳入請接收，再進行輸出刊登方式刊登廣告，及
    刊登於台灣日報等情，有自由時報社94年12月23日（94）自
    由行字第068 號函及所附影像雜誌廣告說明、廣告委託單，
    及台灣報業股份有限公司94年12月12日台行人字第029 號函
    在卷可憑（見94年偵字第20446 號卷第155 至158 、160 頁
    ）。嗣並接續在公開場所國賓飯店舉行記者會，播放上開不
    實內容之節目，亦有檢察官勘驗被告所有扣案可攜式硬碟內
    容為：被告於民國94年11月22日召開記者會，播放「亮麗下
    的醜陋」之光碟片內容之勘驗筆錄在卷足按（同上偵字2044
    6 號卷第285 頁）。而證人余金來於本院刑事庭審理時亦證
    稱：「（是否見過本件亮麗下的醜陋的光碟內容？）我從電
    視上看到轉播的內容。聽說有流到市面上，但我沒有實際上
    看到，只看到電視上轉播的內容。」等語；證人丙○○亦證
    稱：「（有無見過亮麗下的醜陋光碟片？）我是從電視上記
    者會轉播時看到的。」等情（分別見本院刑事選訴第22號卷
    ２第20446 號卷第97、98、100 頁）。益徵被告傳播不實之
    事實於公眾致生毀損原告名譽之行為，至為明確。是其此部
    分所辯，無可採信。
  (六)被告再辯稱：有關「朱立倫最貼近的女人」單元部分，因第
    一集母帶遭扣押，連帶第二集亦未全部製作完成，第二集中
    有關朱立倫與原告關係部分，拍攝內容曾有下列對話：「通
    叔我想問你，朱立倫真的與乙○○有不清不白的關係嗎？通
    叔說這只是傳言，事實如何只有當事人最清楚，這種惡毒傳
    言，可能是對乙○○或朱立倫有所不滿的人刻意製造出來的
    ，嗯！這可能性很大！所以我希望朱立倫以後避免再跟乙○
    ○同進同出，免得風聲不斷，冤枉乙○○清白，朱立倫的政
    治前途也會受到影響，以實際表現來制止謠言，這才是有責
    改之，無則免之。」，依上述第二集內容可知，被告並無誹
    謗意圖，反而公開為原告及朱立倫澄清，何來妨害原告名譽
    云云。惟查，有關被告所稱「亮麗下的醜陋」節目第二集澄
    清說明內容，經本院刑事庭當庭勘驗結果：「一、經播放光
    碟片，先有旁白串場主持，再顯現單元標題最貼近的女人(二)
    ，接下來有五個人齊聚小房間內輪流對朱立倫身邊的女人這
    件傳聞發表各自的看法。最後有一演員結論。二、旁白及演
    員的台詞均如刑事庭辯護人95年12月8 日答辯狀所附之證據
    二譯文內容」等情，有勘驗筆錄存卷可佐（見本院刑事選訴
    字第22號卷２第91、143 至144 頁）。惟查，關於「朱立倫
    最貼近的女人」單元部分，其第一集播映時間長達8 分49秒
    ，有檢察官勘驗筆錄在卷可證（見94年度偵字第20446 號卷
    第292 至294 頁），而被告抗辯之澄清內容之該單元第二集
    播映時間2 分28秒，亦有本院刑事庭勘驗筆錄所載之播映時
    間在卷足按（見本院刑事選訴字第22號卷２第143 至144 頁
    ），姑不論該澄清之節目光碟是否事後補拍，僅以同單元該
    兩集節目內容之時間長短即有極大不同。又被告於94年11月
    26 日12 時12分50秒許在國賓飯店開始播放該單元第一集節
    目內容，至同日12時21分39秒播放結束時，均未見被告有播
    放所稱之澄清第二集節目內容，苟如被告所稱該第二集節目
    與第一集同時拍攝，則被告既辯稱於國賓飯店召開記者會，
    目的是為了澄清此事，而該第二集工作帶或母帶既未遭警查
    扣，為何不在同一記者會上同時播放，以達被告所稱澄清效
    果？是被告此部分所辯，亦難採信。
  (七)原告可請求之損害賠償金額若干？
  1.醫療費用部分：
    原告主張因被告上開毀損名譽行為，受有精神之極大傷害，
    經醫師診斷罹患焦慮症及憂鬱症，請求被告賠償95年1 月3
    日至95年8 月9 日止，就診支出醫藥費用共計1,320 元，並
    提出醫療單據為證。經查，被告毀損原告名譽行為之時間，
    發生於94年10月、11月間，核與被告上開就診期間相互銜接
    ，審酌原告於事發後，須承受他人異樣的眼光，其心情不佳
    而生焦慮、憂鬱，合於常情。堪信上開醫療費用與被告毀損
    名譽行為間，有因果關係，而屬必要之支出，此部分請求，
    自應准許。至被告空言抗辯此部分請求金額過高，惟並未舉
    證以實其說，所辯委無可採。
  2.工作損失部分：
    原告主張於94年底三合一選舉完畢後，本可繼續擔任桃園縣
    政府機要秘書乙職至縣長任期屆滿，詎因被告上開侵權行為
    ，致原告承受極大壓力及污衊，致難於職務上立足，不得已
    於95年3月1日辭職，迄無工作，請求以每月64,400元計算，
    自95年3 月1 日至99年2 月28日，共計48月工作損失3,091,
    200 元云云。惟按侵權行為損害賠償之債，須損害之發生與
    加害人之故意或過失加害行為間有相當因果關係，始能成立
    。所謂相當因果關係，係以行為人之行為所造成之客觀存在
    事實，依經驗法則，可認通常均可能發生同樣損害之結果而
    言；如有此同一條件存在，通常不必皆發生此損害之結果，
    則該條件與結果並不相當，即無相當因果關係；不能僅以行
    為人就其行為有故意過失，即認該行為與損害間有相當因果
    關係，最高法院90年台上字第772 號判決意旨闡釋明確。原
    告主張因被告上開毀損名譽行為，造成原告工作上困擾等情
    ，固與吾人社會生活經驗相符。然我國選風不佳，候選人間
    以揭發對手隱私或影射其有不正常男女關係等負面競選手法
    ，為選舉期間所屢見不鮮之事。此等競選手法，固然造成受
    誣指或被影射人生活、身心之困擾，甚至產生焦慮等情況，
    然並非必生辭職之結果；況且，原告於事發時擔任縣長秘書
    ，係屬重要公職，就其品格、操守之要求，本較一般人為高
    ，縱於事發後短期間內心情焦慮，然以其學識、閱歷亦宜以
    清者自清，自我調適之方式堅守職位，並非必以辭職始能表
    明清白。是原告主張其因被告毀損其名譽行為，承受過重壓
    力致辭職云云，要難認兩者間有相當因果關係，其請求工作
    損失，洵無可採。
  3.慰撫金部分：
    按不法侵害他人人格權，被害人受有非財產上損害，請求加
    害人賠償相當金額慰撫金時，法院對於慰撫金之量定，應斟
    酌實際加害情形，所造成影響、被害人痛苦之程度、兩造之
    身分地位當之數額，最高法院51年台上字223 號判例可資參
    照。原告主張因被告上開誹謗行為，致其有精神上損害，請
    求被告賠償1 千萬元等語。經查，原告於94、95年度所得分
    別為1,165,112 元，516,648 元，其該兩年度財產總額為6,
    59 9,765元；而被告94、95年度所得分別為529,897 元、33
    8, 400元，亦據其自承明確，其該兩年度財產總額為1,683,
    48 6元，有本院依職權調取兩造之稅務電子閘門財產所得調
    件明細表在卷可憑，茲審酌兩造之所得、財產、經濟地位及
    原告因被告誹謗行為所受苦痛，被告抗辯原告請求被告非財
    產上損害賠償共計1 千萬元過高，尚屬可採，本院認原告此
    部分請求，應以120 萬元為適當，其逾此部分之請求，則無
    所據，不應准許。
  4.綜上，原告可請求之侵權行為損害賠償金額共計1,201,320
    元（計算式：120 萬元＋1,320 元＝1,201,320 元）。
  (八)原告請求刊登道歉啟事，是否為回復名譽之適當處分？
    原告另請求被告應在中國時報、聯合報、自由時報全國版頭
    版以2 分之1 之版面，刊登對原告如附件三所示「道歉啟事
    」云云，本院審酌原告主張附件三所示內容，其中有部分文
    字其侵權行為之被害人為朱立倫，並非原告，是附件三所示
    道歉內容，應予修正如附件一，以期適當。又被告上開侵權
    行為當時見諸自由時報、台灣時報及電視等媒體，業如前述
    ，為使社會大眾完全知悉以回復原告被侵害之名譽，原告請
    求被告將該道歉啟事刊登1 日，亦屬相當。惟附件三之道歉
    啟事扣除上開經刪除部分文字後所餘字數不多。從而，命被
    告在中國時報、聯合報、自由時報全國版頭版，以寬12公分
    、高10公分之版面，以黑色字體刊登如附件一所示之道歉啟
    事1 日，已足以回復原告之名譽核屬必要，應予准許。原告
    逾上開範圍之請求，尚乏所據，不應准許。
  (九)末以，給付無確定期限者，債務人於債權人得請求給付時，
    經其催告而未為給付，自受催告時起，負遲延責任。其經債
    權人起訴而送達訴狀，或依督促程序送達支付命令，或為其
    他相類之行為者，與催告有同一之效力。遲延之債務，以支
    付金錢為標的者，債權人得請求依法定利率計算之遲延利息
    。民法第229條第1項、第2項、第233條第1項前段分別定有
    明文。本件係侵權行為損害賠償之債，屬給付無確定期限，
    是原告請求自起訴狀繕本送達翌日起算之法定遲延利息，洵
    屬有據。
五、綜上，原告依侵權行為之法律關係，請求被告給付原告1,20
    1,320 元，及自起訴狀繕本送達之翌日即95年9 月22日起至
    清償日止，按週年利率百分之5 計算之利息，暨於中國時報
    、聯合報、自由時報全國版頭版，以寬12公分、高10公分之
    版面，並以黑色字體刊登如附件一所示之道歉啟事1 日，為
    有理由，應予准許。其逾此範圍之請求，尚乏所據，不應准
    許。
六、原告陳明願供擔保，聲請宣告假執行，就其勝訴部分，核無
    不合，爰酌定相當擔保金額准許之。又主文第2 項部分，因
    其非屬財產權訴訟，性質不適宜為假執行，是原告就此部分
    聲請為假執行宣告，自屬於法未合，應予駁回。至原告敗訴
    部分，其假執行之聲請已失所附麗，應併予駁回。另被告未
    陳明願供擔保准予免為假執行，亦依職權酌定相當金額得免
    為假執行。
七、本件事證已臻明確，兩造其餘攻擊防禦方法，於本判決結果
    不生影響，爰不一一論述，併此敘明。
八、據上論結，本件原告之訴為一部有理由，一部無理由，依民
    事訴訟法第第385 條第1 項、第79條、第390 條第2 項、第
    392 條第2 項，判決如主文。
中    華    民    國    97    年    11    月    28    日
                  民事第二庭        法  官  張金柱
如不服本判決，應於送達後20日內，向本院提出上訴狀並表明上
訴理由，如於本判決宣示後送達前提起上訴者，應於判決送達後
10日內補提上訴理由書（須附繕本）。
以上正本證明與原本無異。
中    華    民    國    97    年    11    月    28    日
附件一：本判決主文之道歉啟事
┌───────────────────────────┐
│道歉人於94年間三合一選舉期間，提供劇本僱請不知情執行製│
│作、導演、演員、工作人員等人，拍攝未經查證之節目劇本，│
│其中於「權力= 金錢+ 美女」單元內之「朱立倫最貼近的女人│
│」，以誇大、渲染之內容誹謗乙○○，致其人格評價產生負面│
│影響，業已嚴重詆毀其名譽。謹此鄭重道歉。              │
│                      道歉人：甲○○                  │
└───────────────────────────┘
附件二：原告刑事附帶民事起訴狀主張之道歉啟事（見附民卷第
7 頁）
┌───────────────────────────┐
│本人甲○○意圖使94年度桃園縣縣長候選人朱立倫不當選，指│
│敘朱立倫最貼近的女人係桃園縣政府機要秘書乙○○，嚴重損│
│害乙○○小姐之名譽，特以此書面向乙○○小姐致上歉意。  │
│                                  聲明人   甲○○     │
└───────────────────────────┘
附件三：原告言詞辯論意旨狀主張之道歉啟事（見本院卷第96頁
）
┌───────────────────────────┐
│道歉人甲○○前於94年間國內三合一選舉競選期間，知道朱立│
│倫欲競選連任桃園縣長，且已登記為第15屆桃園縣縣長候選人│
│，意圖使桃園縣縣長候選人朱立倫不當選並毀損乙○○名譽，│
│以提供劇本僱請不知情執行製作、導演、演員、工作人員等人│
│，拍攝未經查證之節目劇本，其中於「權力= 金錢+ 美女」單│
│元內之「朱立倫最貼近的女人」，以誇大其事之方式，渲染之│
│內容公然侮辱朱立倫、乙○○之人格，使其等道德形象、人格│
│評價產生負面影響，業已嚴重詆毀其2 人名譽。道歉人特以此│
│書面向乙○○小姐致歉意。                              │
│                      道歉人    甲○○                │
└───────────────────────────┘


司法院資訊處製作；財團法人民間司法改革基金會備份。
